---
title: "R Notebook"
output: html_notebook
---
La sepsis ocasiona en el mundo más de mil muertes cada día, muchos de estos 
pacientes adquieren la infección estando hospitalizados y constituye la 
complicación intrahospitalaria más frecuente. La infección de pacientes por las 
manos contaminadas del personal de salud es una de las formas de diseminación de
los agentes infecciosos. La higiene de las manos es el factor individual más 
importante para el control de las infecciones, es difícil entender que un hecho 
tan rutinario en la práctica de la medicina, como lavarse las manos previo a 
examinar a un paciente, haya causado tanta controversia en la época de 1800.

A principios de la década de 1840 se descubrió una enfermedad mortal que 
afectaba a las mujeres que acababan de dar a luz, cerca del 10% de las mujeres 
morían a causa de esta enfermedad y el origen provenía de las manos contaminadas
del personal médico que atendía los partos.

En este proyecto, vamos a analizar los datos que demuestran la importancia del 
lavado de manos, identificando anomalías en los procedimientos médicos.

1. Conociendo los datos

```{r}
#1.1. Cargamos el paquete tidyverse
library(tidyverse)

#1.2. Leemos el archivo deaths_handwashing.csv usando read_csv y lo asignamos a
#     la variable yearly
yearly <- read_csv("deaths_handwashing.csv")

#1.3. Imprimimos la variable yearly
print(yearly)
```

2. El alarmante número de muertes

   La tabla anterior muestra el número de mujeres que dieron a luz durante los 
   años 1841 a 1846 en una ciudad al noreste de Austria, en dos clínicas en 
   particular. Notará que dar a luz era muy peligroso; un número alarmante de 
   mujeres murió como resultado del parto. Vemos esto con mayor claridad si 
   observamos la proporción de muertes con respecto al número de mujeres que 
   dieron a luz.

```{r}
#2.1. Usamos mutate para agregar la columna proportion_deaths a yearly, esta
#     nueva columna calculará la proporción de muertes por numero de 
#     nacimientos. 
yearly <- yearly %>%
  mutate(proportion_deaths = deaths / births)

#2.2. Imprimimos yearly
print(yearly)
```

3. Muerte en las clínicas

   Si ahora graficamos la proporción de muertes tanto en la clínica 1 como en la
   clínica 2, veremos un patrón curioso.

```{r}
#3.1. Usamos ggplot para hacer una gráfica lineal de proportion_deaths por año
#     (columna year) con una línea por clínica.
ggplot(yearly, aes(x=year, y= proportion_deaths, group = clinic, shape = clinic)) +
  geom_line() +
  geom_point()
```

```{r}
#3.2. Las lineas deben tener colores distintos.
ggplot(yearly, aes(x=year, y= proportion_deaths, color = clinic)) +
  geom_line() 
```

4. Comienza el lavado de manos
   
   ¿Por qué la proporción de muertes es mucho más alta en la Clínica 1? 
   La única diferencia en ambas clínicas era que muchos estudiantes de medicina 
   trabajaban en la Clínica 1, mientras que en la Clínica 2 no habían tantos. 
   Otro dato interesante es que los médicos que atendían partos solo se 
   encargaban de esa función, mientras que los estudiantes también pasaban 
   tiempo en las salas de autopsias examinando cadáveres.
   
   Se empezó a sospechar que algo en los cadáveres, propagado de las manos de 
   los estudiantes de medicina, causaba la enfermedad. Entonces, en un intento 
   desesperado por detener las altas tasas de mortalidad, se decretó: ¡Lávese 
   las manos en todo momento!

```{r}
#4.1. Cargamos los datos mensuales de la Clínica 1 para ver si el lavado de 
#     manos tuvo algún efecto, para esto lea el archivo deaths_clinic_1.csv y 
#     lo asígamos a la variable monthly.
monthly <- read_csv("deaths_clinic_1.csv")
monthly

#4.2. Agregamos la columna proportion_deaths a monthly, esta nueva columna se
#     calculará como la proporción de muertes por número de nacimientos.
monthly <- monthly %>%
  mutate(proportion_deaths = deaths/births)

#4.3. Imprimimos las primeras filas de monthly usando la función head().
head(monthly)
```
   
   